臺灣高等法院刑事判決　　　　　　　96年度上更(二)字第60號
上　訴　人
即　被　告　戊○○○
　　　　　　卯○○
共　　　同
選任辯護人　吳宜財　律師
　　　　　　盧　春　律師
上列上訴人因偽造有價證券等案件，不服臺灣臺北地方法院86年
度訴字第420號，中華民國86年7月21日第一審判決（起訴案號：
臺灣臺北地方法院檢察署85年度偵字第20751號）提起上訴及移
送併辦（臺灣板橋地方法院檢察署87年度偵字第16839號），經
判決後，由最高法院第二次發回更審，本院判決如下：
    主  文
原判決關於戊○○○、卯○○部分撤銷。
戊○○○共同連續意圖供行使之用，而偽造有價證券，處有期徒
刑年捌月。扣案如附表一、二、三所示之支票、附表四所示之
物（編號七、九至十一、十六至二十一號、編號二十五至二十七
、編號三十之戊○○○印章六枚、丁○○印章二枚除外），以及
現金新台幣壹拾伍萬伍仟貳佰元均沒收。
卯○○共同連續意圖供行使之用，而偽造有價證券，處有期徒刑
貳年。緩刑伍年。扣案如附表一、二、三所示之支票、附表四所
示之物（編號七、九至十一、十六至二十一號、編號二十五至二
十七、編號三十之戊○○○印章六枚、丁○○印章二枚除外），
以及現金新台幣壹拾伍萬伍仟貳佰元均沒收。
    事實及理由
一、構成犯罪要件之事實：
  (一)戊○○○、卯○○與年籍不詳自稱「郭偉成」及綽號「空益
    」真實姓名不詳之成年人，共同意圖供行使之用偽造有價證
    券及販賣存款不足之人頭支票，並基於概括之犯意，於民國
    八十五年六月間起，先由戊○○○以每張新臺幣（下同）四
    千元至四千二百元不等之價格，向「郭偉成」及綽號「空益
    」之成年人買入陽明山信用合作社社子分社開設帳號之蘇育
    鋕、陽明山信用合作社北投分社開設帳號之乙○○、陽明山
    信用合作社北投分社開設帳號之祝志光、陽明山信用合作社
    中興分行開設帳號之癸○○、陽明山信用合作社大屯分社開
    設帳號之子○○、誠泰銀行蘆洲分行丑○○、大安銀行三重
    分行開設帳號之庚○○、中興銀行板橋分行開設帳號之黃金
    福、萬泰銀行蘆洲分行開設帳號之庚○○、臺北銀行社子分
    行開設帳號之子○○、臺灣銀行大安分行開設帳號之碩明有
    限公司（負責人壬○○）、土地銀行西三重分行開設帳號之
    成信實業有限公司（負責人成瑞源）、合作金庫五洲支庫開
    設帳號之李清輝、第一銀行新店分行開設帳號之成詳企業公
    司（負責人陳明正）、淡水鎮農會開設帳號之寬雲企業有限
    公司（負責人為辛○○）等人名義之支票帳戶之已蓋妥印鑑
    或未蓋妥印鑑之空白人頭支票（附印章作為塗改或退補之用
    ），再以每張好票（無退票紀錄，票信尚無問題之支票）七
    千元、每張普通票（有跳票紀錄，信用已動搖之支票）五千
    元、每張死票（已拒絕往來之支票）二千五百元不等之價格
    ，先在報紙上刊登「支票借你用」之廣告，由戊○○○以「
    林小姐」名義對外聯絡，並在台北市○○路四五八號三樓轉
    售他人圖利，並填寫發票日期以控制退票時間，亦應客戶之
    要求填具票面金額，偽造支票。戊○○○並自八十五年七月
    上旬起，以每月三萬元之薪資僱用知情之卯○○接聽電話及
    聯絡送交支票事宜，卯○○亦有應客戶要求偽填支票日期及
    金額。戊○○○復於同年六月中旬及七月間起，僱用知情之
    丙○○、己○○為業務員，以機車送支票予買受之客戶，戊○○○則每次給予吳、汪二人五百元之代價，以補貼油錢。
    另於丙○○、己○○下班時，則由知情之戊○○○之夫丁○○將上開偽造之支票送給客戶，以販賣存款不足之人頭支票
    或偽造之支票，致生損害於各收受偽造支票或人頭支票之被
    害人（丙○○、己○○、丁○○三人均業經判處詐欺罪刑確
    定）。
  (二)其間於八十五年七月初戊○○○以九千元販賣人頭支票二張
    予有共同偽造有價證券犯意聯絡之寅○○（業經判處偽造有
    價證券罪刑確定），由戊○○○填妥日期後，交丁○○送予
    寅○○，寅○○繼分別填寫票面金額四萬餘元、六萬餘元用
    以給付租金。嗣於八十五年九月四日中午十二時四十分許，
    戊○○○再以九千元販賣人頭支票二張予寅○○，當己○○
    與寅○○在台北縣大漢橋下長江路交易時，為警查獲，並在
    寅○○身上扣得如附表一編號一、編號二癸○○、壬○○名
    義之人頭支票二張，在己○○身上查獲寅○○交付實際上已
    歸戊○○○所有之人頭支票代價九千元，並循線在台北市○○路四五八號三樓查獲如附表二所示之人頭支票、附表四所
    示（編號七、九至十一、十六至二十一號、編號二十五至二
    十七、編號三十之戊○○○印章六枚、丁○○印章二枚除外
    ）戊○○○所有供犯罪所用之證物，以及因販賣人頭支票所
    得之現金十五萬五千二百元。繼於八十五年七月底，戊○○○以三千元販賣「死票」一張予陳萬富，由戊○○○偽填日
    期、金額後，交由丙○○送予陳萬富，陳萬富則將該不能兌
    現之支票交付陳秀琴以抵償欠款六萬元之債務。嗣於八十五
    年九月四日下午二時許，戊○○○又以七千元販賣人頭支票
    一張予陳萬富，由戊○○○偽填金額、日期後交丙○○在台
    北縣板橋市臺北縣議會前與之交易時，為警查獲，並在陳萬
    富身上扣得如附表一所示編號三辛○○名義之人頭支票一張
    ，另在丙○○身上查獲陳萬富交付實際上已歸戊○○○所有
    之人頭支票代價七千元。
  (三)嗣戊○○○、卯○○、丁○○、李俊杰及劉榮本（劉榮本業
    經另案判處交付偽造有價證券罪刑確定）五人，復共同基於
    前揭之概括犯意，連續自前揭被查獲之日後不久，向綽號「
    空益」真實姓名不詳之成年男子，以好票每張五千元、普通
    票每張三千元、死票每張二千元之價格，購得如附表三所示
    已蓋妥印鑑或未蓋妥印鑑之空白人頭支票，再以同一方法，
    於中國時報等媒體刊登「支票借你用」之廣告，利用000
    00000、00000000、00000000、00
    000000等電話，轉接至台北縣板橋市○○路○段五三
    一巷一七弄七號二樓之戊○○○、丁○○、李俊杰及卯○○
    之住所，並由戊○○○以「林太太」名義，卯○○以「王小
    姐」名義，劉榮本以「王先生」名義對外聯絡，再分別對外
    以每張好票七千元、普通票五千元及死票二千五百元之價格
    ，並填妥買票人要求之金額轉售予不特定人。嗣於八十七年
    八月五日中午十二時許，戊○○○接獲莊豐慶購買上開人頭
    支票之電話，雙方相約以七千元代價購買「好票」一張，由
    戊○○○偽填誠泰銀行蘆洲分行，戶名丑○○，支票號碼為
    ＹＣ0000000號，金額五十萬元之支票一張，交由知
    情之劉榮本於同日中午十二時五十分許，送達約定之台北市
    ○○路二八六號騎樓進行交易，於莊豐慶已持有上開偽造之
    支票，尚未交付七千元之際，為調查局人員當場查獲，在莊
    豐慶身上扣得上開如附表一所示編號四丑○○名義之支票一
    張，並循線於上開住處，查扣如附表三所示之人頭支票。
二、認定犯罪之積極證據：
  (一)被告戊○○○供稱：所查扣之（支票、存摺）物品是我販賣
    空頭支票（俗稱芭樂票）所用之物品。，我僱請己○○、丙○○二人外送支票給客人，另請卯○○幫我忙，有時亦接聽
    電話。．．．他們是八十五年七月時來工作的。．．．丁○○有時會替我外送支票給客人支票日期我們寫，以控制退票
    時間，金額只在客戶要求才幫他們寫等語。
  (二)被告卯○○供稱：我送僱於「林小姐支票借你」的老闆劉月
    英，從事接聽客戶電話及填寫，出售支票之金額、日期交由
    外務遞送的工作。我從八十五年七月上旬起開始到該處工作
    。我知道外務有三位，一位綽號「旺旺」（本名己○○），
    另一位叫「小益」（本名丙○○）。還有一位綽號「高梁」
    （本名丁○○）專門負責上述兩位外務不在時的遞送等語。
  (三)同案被告丁○○供稱：買賣空頭支票是我太太戊○○○經手
    ，他一人經營，我是偶爾代送支票給客戶才了解此情形；卯
    ○○至公司從事接聽客戶電話及填寫出售支票之金額、日期
    交由外務遞送的工作等語。
  (四)同案被告丙○○供稱：老闆娘「林小姐」（劉月英）與會計
    「小慧」卯○○負責接聽電話，並填寫客戶所需之金額、日
    期於支票上，並整理後裝於信封交給我送予客戶，另我開始
    至公司上班之日期應是六月中左右，送貨之工資可以立即領
    或改日領等語。
  (五)同案被告己○○供稱：八十五年九月四日下午一點十分，戊○○○交給我二張支票，叫我拿到台北縣大漢橋下長江路交
    給寅○○；我送貨都是由老闆娘或會計聯絡我到公司取貨，
    並將貨物（支票）送至客人指定之時地，都是騎我的輕機車
    等語。
  (六)證人陳萬富證稱：我總共買了兩次，第一次在本年七月底時
    購買，交易方法及代價都是一樣，填寫的金額是新臺幣四萬
    三千元，兩次均是丙○○交給我等語。
  (七)證人寅○○證稱：我總共連今（四）日買兩次，一張票據為
    五千元整，買二張為九千元整，兩次都是買兩張，金額都為
    九千元整，我以電話跟對方聯絡講好交易地點時間及本人特
    徵談好價錢就到指示地點等待，兩次交易都是同地點一樣金
    額；第一次是丁○○拿給我，第二次是己○○等語。
  (八)另案共同被告莊豐慶證稱：被告戊○○○於八十七年八月五
    日以七千元代價賣給我如附表一編號四所示之人頭支票一張
    ，由戊○○○轉交劉榮本於同日日間十二時五十分在臺北市
    ○○路二百八十六號交給我等語。
  (九)附表一、附表二、附表三所示之支票（其中附表一編號一、
    三，附表二編號七均屬偽造之支票）及附表四所示之存摺、
    印章等物，以及因販賣人頭支票所得之現金十五萬五千二百
    元，證明被告上開偽造有價證券之犯行。
三、被告辯解要旨：
  (一)被告戊○○○、卯○○均矢口否認上開犯行。
  (二)被告戊○○○辯稱：我所販賣之支票，均是郭偉成與綽號「
    空益」之人所提供，大部分支票上發票日期已經填好，客戶
    自行挑選符合的日期，或由客戶自行填寫，我並無偽造支票
    上之日期、金額，支票上印鑑亦非我蓋用，我並無僱用卯○○聯絡送交支票，卯○○當天是來找我兒子，另我僅於忙不
    過來時有一、二次以B B Call請丙○○及己○○幫忙，並未
    僱用彼等，亦未叫丁○○送交支票，丁○○不知我在賣人頭
    支票，又八十七年八月五日我哥哥劉榮本恰至我住處，我始
    將信封交給劉榮本代送予客戶等語。
  (三)被告卯○○辯稱：我前往台北市○○路四五八號三樓，只是
    去找男友李俊杰，且我於八十六年底至八十七年六月五日懷
    孕期間，大部分時間均在中壢娘家，並沒有幫忙接聽電話，
    調查局監聽之電話並非我的聲音，我亦沒有幫忙填寫支票上
    之金額與日期。
  (四)共同選任辯護人辯護意旨略稱：
  1.附表一編號二發票人壬○○，碩朋有限公司，未填金額；附
    表二編號一支票未載發票日、編號二支票未載金額，附表內
    誤載金額為七萬二千八百0元，編號三、四至六發票人壬○○、庚○○支票雖記載金額、日期，但票內印鑑與原開戶印
    鑑相符，應為默示授權開的支票。
  2.八十七年八月五日員警在台北縣板橋市○○路○段五三一巷
    十七弄二號二樓查獲附表三編號一、二支票，雖金額、日期
    已記載，係戊○○○自上手買受後，已記載齊全，非被告完
    成發票行為，且未曾使用，不負偽造有價證券責任，其餘附
    表編號八至十八，附表三編號三至十九均未載發票日及金額
    ，為無效之票據。
  3.在證人陳萬富身上查得附表一編號三發票人辛○○名義之支
    票，此支票印文與開戶印鑑雖不符，但票據名義人對於知悉
    無權製作偽造有價證券之人製作有價證券，仍不為阻止，而
    放任默示其實行製作有價證券之授權行為。
  4.另檢察官起訴之八十五年七月底陳萬富以三千元向戊○○○
    購買之死票，由戊○○○偽填日期、金額及八十五年七月初
    寅○○以九千元向戊○○○購買之人頭支票二張，由戊○○○填日期，寅○○記載四萬及六萬，前該支票係由何人為發
    票人，付款銀行均不明，且無證據證明與原登記印鑑不符，
    依罪疑惟輕原則，應視為發票人默示授權簽發，不負偽造有
    價證券責任。
  5.附表一編號四丑○○，編號一癸○○名義支票，該支票印鑑
    是否與原申請印鑑相符，均不詳，而印鑑相符應視為默示授
    權簽發之支票，編號一癸○○於本院上更一審雖供證，其身
    分證遺失，被告拿去申請支票，但迄無提出證據證明，尚難
    認被告戊○○○犯偽造有價證券罪。
四、爭點整理：
  (一)被告戊○○○、卯○○是否有共同販賣偽造之人頭支票予陳
    萬富、寅○○等人，並由己○○、丙○○、丁○○等人送交
    客戶支票。
  (二)被告戊○○○、卯○○於八十七年八月五日有無販賣偽造之
    人頭支票予莊豐慶，並由劉榮本等人送交客戶支票。
  (三)被告是否有偽造有價證券，扣案已填載金額、發票日及發票
    人印文之支票，是否係經發票人默示授權簽發之支票。
  (四)被告戊○○○、卯○○是否有偽造有價證券之犯意聯絡與行
    為分擔之共同偽造有價證券犯行。
五、本院判斷：
甲、程序事項：
  (一)法務部調查局監聽錄音譯文有無證據能力：
    按偵查犯罪機關依法定程序監聽之錄音，如已踐行調查證據
    程序，固非不可採為認定犯罪事實之基礎，此觀刑事訴訟法
    第一百六十五條之一第二項之規定自明。又監聽錄音製作之
    譯文，如僅為偵查犯罪機關單方面製作，而被告或訴訟關係
    人對其真實性復有爭執，法院自應依上開規定勘驗該監聽之
    錄音踐行調查證據之程序，以確認該監聽錄音譯文之真實性
    ，而定其取捨，不得逕以該監聽錄音譯文，採為認定被告有
    罪之基礎（參照最高法院九十三年度臺上字第六五一○號判
    決意旨）。易言之，犯罪偵查機關對犯罪嫌疑人依法監聽電
    話所製作之通訊監察紀錄譯文，為該監聽電話錄音之「派生
    證據」，若被告對該通訊監察紀錄譯文有所爭執，而就監聽
    電話錄音又無直接播放勘驗之困難，在未辨明該監察紀錄譯
    文之真正時，自不能遽以該通訊監察紀錄譯文採為論罪之基
    礎（參照最高法院九十四年度臺上字第一二七○號判決意旨
    ）。準此，是項監聽譯文倘係公務員（員警）依法定程序而
    取得，被告或訴訟關係人就其真實性復無爭執（即不否認譯
    文所載對話內容之真實無偽），法院並曾依刑事訴訟法第一
    百六十五條第一項規定，踐行證據調查之法定程序，向被告
    宣讀或告以要旨，則其自得採為認定被告有罪之基礎，而有
    證據能力。經查被告戊○○○於本院上訴審坦承監聽之語音
    是其聲音，經本院函請法務部調查局鑑定結果，錄音帶疑似
    戊○○○聲音與其本人之聲音音質相同，另錄音帶內疑似卯
    ○○聲音與其本人之聲音音質相同，有本院八十八年十一月
    八日訊問筆錄及鑑定通知書附表可稽（詳本院上訴審二卷第
    三八、六三頁），本院認有證據能力。
  (二)按九十二年二月六日修正公布，並於同年九月一日施行之刑
    事訴訟法施行法第七條之三規定：「九十二年一月十四日修
    正通過之刑事訴訟法施行前，已繫屬於各級法院之案件，其
    以後之訴訟程序，應依修正刑事訴訟法終結之。但修正刑事
    訴訟法施行前已依法定程序進行之訴訟程序，其效力不受影
    響」。所謂已依法定程序進行之訴訟程序，其「效力不受影
    響」，依其立法意旨係指為避免程序之勞費，本諸舊程序用
    舊法，新程序始用新法之一般法則，各級法院於修正之刑事
    訴訟法施行前，已依法踐行之訴訟程序（包含相關證據法則
    之適用），其效力不受影響。故而，對於提起上訴之案件，
    於修正刑事訴訟法施行前，原審法院就可得為證據之證據，
    已依法定程序調查者，其效力亦不受影響而言。查本案係於
    八十六年一月九日經檢察官偵查起訴，同年二月十三日繫屬
    原審法院，八十六年十月三日原審判決後上訴繫屬本院，本
    案在司法警察機關，檢察官偵查迄原審審理及本院上訴審及
    上更(一)審期間，均仍在修正前刑事訴訟施行期間，故有關共
    同被告己○○、丁○○、丙○○、陳萬富、寅○○警詢之供
    述證據，原審以被告身分、本院更一審以前依證人身分作證
    所為之證言，及證人莊豐慶依修正前刑事訴訟法規定調查證
    據程序之證據均具有證據能力。再依刑事訴訟法第一百五十
    九條之二之規定「被告以外之人於檢察事務官、司法警察官
    或司法警察調查中所為之陳述，與審判中不符時，其先前之
    陳述具有較可信之特別情況，且為證明犯罪事實存否所必要
    者，得為證據。」，本案證人及共同被告丙○○、己○○、
    丁○○於警詢時均供述被告二人有販賣偽造之人頭支票，並
    受僱及受託交付偽造之人頭支票予不特定之人，於本院更二
    審交互詰問時均改稱被告無事實欄所示之犯行，按刑事訴訟
    法第一百五十六條規定，被告之自白非出於強暴、脅迫、利
    誘、詐欺、疲勞訊問、違法羈押或其他不正之方法，且與事
    實相符者得為證據，本案共同被告己○○、丁○○及丙○○
    警詢之供述證據，嗣於偵查、本院前審均未抗辯其自白出於
    非任意性，參以證人及共同被告等人與被告或誼屬夫妻至親
    或是熟識之鄰居，關係均甚密切，衡情不致虛構事實，自陷
    親人於重罪，各證人及共同告於案發時，記憶清晰，陳述出
    於任意性，其審判外之陳述應具有「可信性」，且證人及共
    同告丙○○、己○○、丁○○等人查獲時確執有偽造之人頭
    支票，並依其供述至被告住處查扣如事實欄所載之不法證物
    ，確為證明被告犯罪事實所必要，無其他證據可資替代，具
    有「必要性」，本院認證人及共同被告丙○○、己○○、丁○○審判外之陳述，具有可信性及必要性，為證明本案犯罪
    事實所必要，具有證據能力。
乙、實體事項：
  (一)被告戊○○○、卯○○是否有共同販賣偽造之人頭支票予陳
    萬富、寅○○等人，並由己○○、丙○○、丁○○等人送交
    客戶支票：
  1.被告戊○○○自八十五年六月間（警訊筆錄誤載為八十四年
    六月間）開始向郭偉成、空益二人購買人頭支票，再以支票
    無退票記錄者，每張價格七千元，有退票記錄者，每張五千
    元，已拒絕往來者，每張二千五百元不等之價格賣出，支票
    上之金額、日期視客戶之需要而填寫。戊○○○又分別於同
    年六月及七月間僱用己○○、丙○○擔任送票工作，每次視
    路程遠近，貼補約五百元不等之油錢，若下班之後，則由丁○○送貨。又自八十五年七月開始雇用卯○○擔任接聽電話
    及填寫支票日期、金額之工作等情，業經被告戊○○○於警
    詢時供稱：「我從八十五年六月間在警方所查獲之地點開始
    販售空頭支票。」、「所查扣之（支票、存摺）物品是我販
    賣空頭支票（俗稱芭樂票）所用之物品。」、「（你販賣空
    頭支票予何人？價格多少？）給不特定人，價格有三種，第
    一種是發票人在銀行沒有跳票紀錄的支票，每張新台幣七仟
    元；第二種是有跳票紀錄，販售新台幣五千元；第三種是死
    的（意指拒絕往來戶）每張新台幣二千五百元。」、「我於
    自由時報及中國時報上刊登「支票借你使用」並留電話0000
    000、0000000、0000000、0000000，客人如需要即會打電話
    進來。」、「（你所販售之空頭支票來源為何？）是向一名
    「小鄭」之男子購得，我兒子李俊杰曾在「小鄭」的公司當
    外務，後來我兒子為警查獲後，我才認識他，向他進貨，另
    約一個月前一名叫「空義」之男子打電話給我，問我要不要
    進貨（支票）我亦向購買。」「（你向郭偉成及「空義」購
    進幾次空頭支票？數量多少？價格為何？）我向郭偉成買過
    很多次，數量及次數記不清楚，每張支票四千元至四千二百
    元不等，另向「空義」買過四次，共五十張，每張亦是四千
    元至四千二百元。」、「（你前稱另二種五千元及二千五百
    元之空頭支票向何人購得？）那是我販售七千元的支票，過
    期或損壞遭退票再降價販售。」、「（你所販售之支票上之
    發票人你是否認識？支票上之金額係何人所填寫？支票之帳
    戶內有無所載之金額？可否兌現？）我不認識，如客人要我
    填寫我才幫他們寫，一般都是客人自己填寫。」「只有我獨
    資經營，我僱請己○○、丙○○二人外送支票給客人，另請
    卯○○幫我忙，有時亦接聽電話。．．．他們是八十五年七
    月時來工作的。．．．丁○○有時會替我外送支票給客人。
    」、「客人打電話進來後，由我或卯○○接洽客人言明所需
    之票種後，即約定至交易之地點，我再叫己○○或丙○○送
    到指定地點，一手交錢一手交貨。」、「（向你購買支票之
    人是否知道你販售的是空頭支票？）知道。」、「（警方另
    於今日十二時四十分及十四時許分別在臺北縣板橋市大漢橋
    下及臺北縣議會前查獲己○○及丙○○與寅○○、陳萬富交
    易買賣支票，該己○○、丙○○是否即是你僱用之人？另寅
    ○○、陳萬富是否即是你購買支票之人？）是。」、「（另
    所查扣之私章來源為何？作何用途？）是我向郭偉成買支票
    附來的，支票如塗改或到銀行補票時要用的。」等語（見八
    十五年九月四日警詢筆錄），復於偵查時供稱：「（給他人
    票均為空白票？）日期我們寫，以控制退票時間，金額只在
    客戶要求才幫他們寫。」、「（通常由你及鄭填寫支票？）
    是。」（偵字第三三二六號卷第三六頁）、「八十五年六月
    開始都在我租處利用廣告，以電話聯絡，我自己接電話，丙○○是我舊鄰居，我找他幫忙，有人要買我就打呼器給他，
    一天五百元，己○○也是這樣算，他們也是同時間開始。」
    （偵字第二○七五一號卷第十七頁背面），嗣於本院上訴審
    時供稱：「（你賣給人家的支票是否均填寫好金額？）不一
    定，有的是填寫好金額，有些沒有。」（本院上訴審八十六
    年十一月二十四日訊問筆錄）、「（八十七年八月五日是否
    有客人莊先生打電話要向你買支票？）是的。」、「（電話
    中你自稱是林太太，並印了一張名片？（提示名片））那是
    以前的。」、「（『小林事務所』、『王先生事務所』，各
    指何人？）那都是亂印的，電話都是我聽的，那些都是為了
    符合報紙上刊的，所以才印成那個樣子。」（本院上訴審八
    十九年五月二十二日訊問筆錄）「（你再以每張好票（無退
    票紀錄，票信尚無問題之支票）七千元、每張普通票（有跳
    票紀錄，信用已動搖之支票）五千元、每張死票（已拒絕往
    來之支票）二千五百元不等之價格，在報紙上刊登「支票借
    你用」之廣告，在台北市○○路四五八號三樓轉售他人圖利
    。並偽填發票日期以控制退票時間，亦應客戶之要求填具票
    面金額，偽造支票？）有。」（本院上訴審八十九年九月四
    日訊問筆錄）、「（印鑑是否跟這些空白支票由妳來保管？
    ）他有時候印章寄放在我這邊，有時候就拿走。」、「（妳
    再以每張好票（無退票紀錄，票信尚無問題之支票）七千元
    、每張普通票（有跳票紀錄，信用已動搖之支票）五千元、
    每張死票（已拒絕往來之支票）二千五百元不等之價格？）
    是。」、「（你則每次給予吳、汪二人五百元之代價，以補
    貼油錢？）對。」「（八十五年七月底妳將一張「死票」，
    以三千元價格賣給陳萬富？）對，日期、金額都沒有填，我
    是叫丙○○交給陳萬富。」「（妳又於八十五年七月初，以
    九千元價格賣給寅○○人頭支票二張？）是。」（本院上訴
    審九十年三月二十六日訊問筆錄）、「（妳支票是交由丙○○、己○○去送？）對，用ＢＢ扣跟他們聯絡。」、「（你
    對外稱林太太？）對」等語綦詳（本院上訴審九十年四月二
    十日審理筆錄）；共同被告卯○○於警詢時供稱：「我送僱
    於「林小姐支票借你」的老闆劉月英，從事接聽客戶電話及
    填寫，出售支票之金額、日期交由外務遞送的工作。」、「
    我從八十五年七月上旬起開始到該處工作。」、「向我購買
    支票的客人，都是看報紙廣告，看到我們刊登的電話以此電
    話洽談。」、「我在接到客戶的電話後，先詢問對方姓名，
    再詢問客戶要何種支票（正常往來票七千元，有退補紀錄票
    五千元、拒絕往來票二千五百元），客人在決定上述三種之
    一的支票後，再詢問到期日期及約定交貨地點後，交由外務
    遞送。」、「我知道外務有三位，一位綽號『旺旺』（本名
    己○○），另一位叫『小益』（本名丙○○）。還有一位綽
    號「高梁」（本名丁○○）專門負責上述兩位外務不在時的
    遞送。」、「（你用來招攬客戶所刊載的電話為何？何人申
    請？登報？）我知道有四線電話分別為0000000、0000000、
    0000000、0000000。」（見八十五年九月四日警詢筆錄），
    於偵查稱供稱：「我幫忙接聽電話，八十五年七月上旬受僱
    劉月英，一個月三萬，未兼職為專職。」、「先問好後填好
    再由外務拿去，通常由我及戊○○○填寫，不論金額多寡價
    格一樣。」（偵字第三三二六號卷第三三頁背面）等情不諱
    ，復據同案被告丙○○於警詢時陳稱：「（你何時起受僱於
    『林小姐』？至今售出多少張支票？）自今年七月二十日左
    右起，約二十張左右。」、「（你如何為買送貨？工作時間
    ？薪資多少？）都是「林小姐」打我之呼叫器叫我到公司拿
    票後送到其指定之場所，客人一般送貨之時間為上午十時至
    十八時左右，每送一趟貨（不論幾次）得酬勞五百元。」、
    「我知道約有五人左右，『林小姐』負責指揮我及己○○送
    貨，另有一男、一女不知何名司何職。」、「客人打電話約
    定所需求之支票數量，『林小姐』會將支票交給我，叫我依
    客人約定之時地，送貨過去，並將貨款取回交給『林小姐』
    ，送貨之車係我所有。」、「（警方從帶回之嫌犯讓你指認
    那些係你公司之同事？）經我當場指認『林小姐』正是劉月
    英本人，另一名年輕小姐是卯○○。」、「老闆娘『林小姐
    』（劉月英）與會計『小慧』卯○○負責接聽電話，並填寫
    客戶所需之金額、日期於支票上，並整理後裝於信封交給我
    送予客戶，另我開始至公司上班之日期應是六月中左右，送
    貨之工資可以立即領或改日領。」（見八十五年九月四日警
    詢筆錄），於偵查時稱：「（幫何人送支票？）幫戊○○○
    。」、「六月中旬，送一次來回五百元，有時貼油錢。」「
    （還有何人與你一起送？）己○○，丁○○是我二人下班才
    幫忙。」、「（客戶何人接洽？）劉月及鄭女。」（偵字第
    三三二六號卷第三四頁），於原審審理時供稱：「（你何時
    開始為劉李月英工作？）她說請我幫忙她工作。」、「（車
    馬費多少？）三百、五百油錢。」（原審卷第一四三頁），
    於本院上訴審時稱：「（七千元是否你賣支票所得，在你身
    上搜到？）是的。」（本院上訴審八十六年十二月十五日訊
    問筆錄）、「（八十五年九月四日下午兩點你拿支票到台北
    縣議會前給陳萬福，當場被警察查到？）是的。」、「（在
    此之前，你也多次幫忙戊○○○送支票給客戶，並收取五百
    元的報酬？）沒有那麼多，只有一、二百元。」（見本院上
    訴審八十九年六月二日訊問筆錄）等語屬實；同案被告己○○於警詢時供稱：「我今（四）日中午十二時多奉會計小姐
    （小惠）指示，送支票二張（(1)陽明山信用作社中興分社，
    中華民國85年12月7日，支票號碼SA0000000號，帳號81-5，
    金額為新臺幣七萬元整；(2)臺灣銀行大安分行，支票號碼AB
    0000000號，帳號007441號，金額部分尚未填寫）至板橋市
    大漢橋下交易，當場為警方查獲。」、「我們主要的外務員
    有兩位，一位是我，另一位是丙○○，另外還有一位綽號高
    梁的只是客串的，丙○○的外號叫小益。」、「我送貨都是
    由老闆娘或會計聯絡我到公司取貨，並將貨物（支票）送至
    客人指定之時地，都是騎我的輕機車。」、「經我當場指認
    「林小姐」正是劉月英本人，另一年輕小姐是卯○○，另一
    名男子為丁○○。」（見八十五年九月四日警詢筆錄），於
    偵查時供稱：「（何時起受僱何人送支票？）八十五年七月
    初受僱戊○○○，若一天有跑給五百元。」、「（除你外尚
    有丁○○及丙○○？）是。」、（見偵字第三三二六號卷第
    三三頁背面），於本院上訴審時稱：「（九千元是否你賣支
    票所得，在你身上搜到？）是的。」（見本院上訴審八十六
    年十二月十五日訊問筆錄）「（你在八十五年的九月四日中
    午十二點四十分，帶支票到大漢橋下長江路交支票給寅○○
    ，當場被查獲？）是的。」「（以前你也多次幫忙送支票，
    也獲得數百元的酬勞？）戊○○○貼我油錢。」（本院上訴
    審八十九年六月二日訊問筆錄）「七月份開始，幫她騎機車
    代送支票。」、『（每次她給你五百元？）沒有那麼多，二
    、三百而已，貼補油錢，是白天上班時間。」、「（八十五
    年九月四日下午一點十分，戊○○○交給你二張支票，叫你
    拿到台北縣大漢橋下長江路交給寅○○？）有這件事。」（
    見本院上訴審九十年四月九日訊問筆錄）等語；同案被告丁○○於警詢時亦供稱：「買賣空頭支票是我太太戊○○○經
    手，他一人經營，交易方式是以票能查照（照會），每張二
    千元，不能查照，每張二千五百元方式交易（正常往來票七
    千元，有退補記錄五千元，拒絕往來票二千五百元）。」、
    「我太太先刊登報紙廣告招攬客戶在約定時間，請人送去當
    面點交支票及現金。」、「我並沒有親自經營買賣空頭支票
    ，都是我太太經手，我是偶爾代送支票給客戶才了解此情形
    。」、「都是公司二位小弟送往交易地點，通常都是以客戶
    約定時間地點交易。」、「卯○○至公司從事接聽客戶電話
    及填寫出售支票之金額、日期交由外務遞送的工作。」（見
    八十五年九月四日警詢筆錄）等情明確。復且有附表一編號
    一至編號三之支票、附表二所示之支票及附表四所示之存摺
    、印章等物，以及因販賣人頭支票所得之現金十五萬五千二
    百元扣案足資佐證，足認被告等人於警訊及初次偵查中之自
    白與事實相符。證人己○○、丙○○、丁○○於本院更審交
    互詰問雖證稱被告戊○○○、卯○○無偽造販賣人頭支票，
    惟查，證人即共同被告丙○○、己○○、丁○○前於警訊、
    偵查所為之證言，具有「可信性」、「必要性」之證據能力
    已詳如前述，且其於案發時所查扣之證物核與共同被告之自
    白相符，具有憑信性，應較為可採，各證人於本院所為有利
    被告之證言，顯係事後串飾迴護之詞，不足採為有利被告之
    論據。
  2.而共同被告陳萬富於八十五年七月底，曾向戊○○○以三千
    元價格，買得人頭支票一張，票面金額為四萬三千元、發票
    日期為八十五年十一月十六日，均係戊○○○應陳萬富之要
    求先行填妥，陳萬富再將該支票交付陳秀琴，以抵付欠款，
    支票屆期陳萬富再以現金換回該支票。陳萬富又於八十五年
    九月四日向戊○○○以七千元價格，購買如附表一編號三之
    支票一張，約定在台北縣板橋市台北縣議會前交易，當丙○○將支票交給陳萬富，陳萬富將七千元交給丙○○時，為警
    當場查獲等情，迭據另案共同被告陳萬富於警訊、偵查及審
    理時供述明確（參警訊卷第十八頁反面至第十九頁反面、）
    ，陳萬富並經原審判處詐欺罪刑確定在案，有刑事判決書可
    稽，且有在陳萬富身上查獲之上開支票一張、丙○○身上查
    獲之七千元扣案足資佐證。
  3.另共同被告寅○○連同被查獲當日（八十五年九月四日）曾
    向戊○○○購買二次人頭支票，每次二張，價格為九千元，
    交易方式亦是約明時間、地點及本人之穿著特徵，由戊○○○派人送貨，第一次是在八十五年七月，由丁○○將支票送
    交寅○○，寅○○持以支付房租等情，已經共同被告寅○○
    坦承屬實（參警訊卷第二十頁反面至第二一頁反面），且有
    八十五年九月四日在寅○○身上查獲如附表一編號一、編號
    二之支票二張及在己○○身上查獲之九千元，共同被告寅○○經原審以共同偽造有價證券罪判處罪刑確定，並有刑事判
    決書附本審卷足資佐證，核與被告戊○○○、卯○○自白相
    符，足證被告有共同偽造有價證券予陳萬富、寅○○之行為
    甚明。
  (二)被告戊○○○、卯○○於八十七年八月五日有無販賣偽造之
    人頭支票予莊豐慶，並由劉榮本等人送交客戶支票：
    被告戊○○○於八十七年八月五日以七千元代價賣予莊豐慶
    如附表一編號四所示之人頭支票一張，由戊○○○轉交劉榮
    本於同日日間十二時五十分在臺北市○○路二百八十六號交
    付予莊豐慶等情，訊之被告戊○○○雖矢口否認犯行，惟上
    揭事實，業據另案共同被告莊豐慶證述綦詳（參八十七年度
    偵字第一六八三九號偵查卷宗第三五頁至第三六頁正面），
    核與另案共同被告劉榮本證述情節相符（參同上偵查卷宗第
    二六頁正面至第二八頁反面），並有法務部調查局北部機動
    組人員於劉榮本身上扣押之載有吉林路二八六號、電話00
    000000、莊先生之信封袋一個及自莊豐慶身上查獲之
    上開支票一紙在卷可參（參同上偵查卷宗第三六頁反面），
    並有法務部調查局於當日監聽00000000電話之通訊
    監察報告一份可資佐證（參同上偵查卷宗第五二頁至第五四
    頁正面），復有附表三所示之支票扣案足稽。共同被告劉榮
    本復經法院審認明確，以共同意圖供行使之用而交付偽造之
    有價證券罪刑確定，有本院九十年上訴字第三三九○號，最
    高法院九十三年台上字第六○九二號刑事判決附本審卷可憑
    ，足見被告有偽造有價證券，推由知情販賣之劉榮本交付予
    莊豐慶之行為甚為明確。
  (三)被告是否有偽造有價證券，扣案已填載金額、發票日及發票
    人印文之支票，是否係經發票人默示授權簽發之支票：
  1.被告戊○○○、卯○○於本院審理中雖均否認有偽填支票發
    票日、金額等偽造支票之行為，惟查，被告戊○○○於第一
    次被查獲時在警詢供稱：所販賣人頭支票的發票人都不認識
    ，空白支票金額如客戶要我填寫，我才幫他們寫，支票帳戶
    沒有金額，無法兌現，被查扣的印章是支票如需塗改或到銀
    行補退票時用的，被告卯○○供稱受僱於「林小姐支票借你
    」的老闆劉月英，從事接聽客戶電話及填寫出售支票之金額
    、日期，交由外務遞送等語，嗣被告戊○○○於八十七年第
    二次被查獲時調查局北機組訊問時亦坦承其並不認識其所持
    有人頭支票之開帳戶之人，亦未得到授權填寫支票等語，於
    本院上訴審時亦稱「（你賣票發票人為辛○○、癸○○、碩
    明公司壬○○你是否認識？）都不認識。」、「（他們三人
    『辛○○、癸○○、碩明公司壬○○』有出面同意你開他們
    的票子否？）沒有，他們三人都沒有同意我開票子，票子是
    跟郭偉成買的。」（本院上訴審八十六年十一月二十四日訊
    問筆錄）、「（陳清溪、蔡建成、李兩傳、蔡金蘭、張常周
    你有何關係？）沒有關係。」（上訴審八十六年十二月十五
    日訊問筆錄）、「（有無經上開發票人同意及授權使用支票
    ？）沒有授權使用支票。」（上訴審八十七年八月二十日訊
    問筆錄）、「（有無經上開發票人同意及授權使用支票？）
    沒有授權使用支票。」（本院上訴審八十七年八月二十日訊
    問筆錄）；於本院更二審審理時亦證稱不認識丑○○等語（
    參本院刑事上訴卷宗(二)第五二頁正面）。而證人丑○○於本
    院審理時證稱：並未在公家、私人銀行機構開設甲存帳戶，
    亦未使用過支票等語；證人癸○○亦證稱：並未開設偉盟建
    設公司，亦未在陽信銀行中興分行開設甲存帳戶申領支票等
    語；證人子○○亦證稱：並未在銀行開設甲存帳戶領用支票
    等語（均見本院更二審九十六年七月二十四日審判筆錄）。
    而扣案之支票與開設帳戶印鑑有明顯不符之情形，如附表備
    註欄所示。被告二人所販賣之人頭支票與發票人既均不認識
    ，前開人頭帳戶之發票人既未在各銀行申請甲存帳戶，被人
    冒名開戶，被告二人供稱被查扣之印章供塗改填補之用，且
    未經各發票人之授權，依購買人頭支票者之需要任意填寫日
    期、金額，再委由已判刑確定之共同被告丙○○、己○○等
    人交票取款，被告有偽造有價證券之犯行，灼然若揭。
  2.另本院上訴審將扣案之支票送開設帳戶銀行鑑定印鑑印文結
    果，大安商業銀行三重分行八十九年二月二十五日八九年安
    重字第○一二號來文稱：「ＡＩ0000000至ＡＩ00
    00000支票四張印文與在本行開戶之印鑑不符」（本院
    上訴卷（三）第七七頁），台北縣淡水鎮農會八十九年三月
    一日八九淡農信字第○二五○號函來文稱：「支票拒往戶帳
    號000－000000，戶名：寬雲企業有限公司，負責
    人：辛○○，票號ＦＡ0000000至ＦＡ000000
    0負責人印鑑不符外，其餘ＦＡ0000000印文及印鑑
    均相符」（本院上訴卷（三）第七八頁），台北銀行社子分
    行八十九年三月二日北銀社字第八九六○○四二○○○號函
    來文稱：「子○○君在本行開立之支票存款帳戶第四七五－
    五號印鑑與貴院所附支票（票號：ＳＺ0000000）不
    符」（參本院上訴卷（三）第八五頁），中興商業銀行板橋
    分行八十九年二月二十五日興板字第二九五號函來文稱：「
    支票二張（票號：ＱＤ0000000、ＱＤ000000
    0號）與本分行支票印文相符，但與開戶印鑑不符」（本院
    上訴卷（三）第八六頁），第一商業銀行蘆洲分行八十九年
    三月十三日一蘆字第五十六號函來文稱：「支票五張（票號
    ＬＡ0000000至ＬＡ0000000；ＬＡ0000
    000至ＬＡ0000000號），該支票之印文與本行支
    票之印文相符，但其印鑑與本行開戶印鑑不符」（本院上訴
    卷（三）第九七頁），顯見被告等人販賣人頭支票時，均未
    徵得開戶人之同意，其擅自使用開戶人名義簽發支票，顯屬
    偽造有價證券之行為。且證人乙○○、癸○○均於本院更一
    審審理時結證，未曾在台灣任何一家金融行庫申請支票或同
    意別人以其名義申請支票使用等語。已詳如前述，益證被告
    二人偽造販賣有價證券之犯行，彰彰明甚。
  3.被告之選任辯護人另辯稱扣案附表所示之支票多數未填載發
    票日期與金額，未具備票據要件，並非偽造之有價證券，其
    餘已填寫日期、金額或蓋用發票人印文之支票，戊○○○於
    買進人頭支票時均業經前手填寫完成發票行為，且有的發票
    印鑑與開戶印鑑相符，各發票人知悉他人簽發支票使用，竟
    不阻止，應視為默示授權他人簽發使用之支票，應不構成偽
    造有價證券犯行。查：本院更審準備程序中，經會同選任辯
    護人當庭勘驗扣案之支票，雖大多數扣案之支票未填寫票面
    金額、日期完成發票行為，僅附表一編號一之「陽信銀行中
    興分行發票人癸○○」、編號三「淡水鎮農會，發票人辛○○」、編號四「誠泰銀行蘆洲分行，發票人丑○○」，附表
    二編號三「臺灣銀行大安分行，發票人壬○○」、編號四、
    五、六「萬泰銀行蘆洲分行，發票人庚○○」、編號七「陽
    信銀行大屯分行，發票人子○○」，附表三編號四「彰化銀
    行木柵分行，發票人甲○○」、編號五「彰化商銀北三重埔
    分行，發票人辰○○」，計十張支票，金額日期均已記載齊
    全，並蓋齊發票人之印文，上開已完成票載事項之發票人，
    其中證人癸○○於本院前上更(一)審結稱「我身分證遺失被申
    請支票曾因該帳號支票退票，已經法院判決無罪，我與被告
    都不認識，也沒有同意別人去銀行開戶申請支票使用」（本
    院上更(一)審卷第一四八、一四九頁），於本院更(二)審交互詰
    問復詰稱：身分證遺失被人冒名開戶開支票，我在報社服務
    ，從未開設偉盟建設公司，在陽信銀行中興銀行開戶，也從
    未被銀行通知補款，也從未收到所謂偉盟公司被國稅局通知
    補稅．．．等語（見本院更(二)審卷二）；證人子○○於本院
    更(一)審證稱：「我是身分證遺失被人拿去冒名開戶，從未同
    意別人在任何銀行申請支票使用．．．」（見上更(一)審卷第
    一四八、一四九頁），於本院更(二)審復結稱「身分證遺失被
    人冒用去陽信、台北銀行開戶，從未開過甲存帳號，直到八
    十七年間才知道．．．事後曾經訴訟證明被冒名開戶獲得勝
    訴」等語，復有刑事告訴狀，士林地方法院八十八年度士簡
    字第一三七三號民事簡易判決、民事起訴狀、聲明異議狀、
    臺灣臺北地方法院九十四年訴字第第四一七五號民事判決可
    稽（本院更(二)審卷二）；另證人丑○○於本院更(二)審亦結稱
    從未在任何公家或私人銀行開戶，申請支票使用，因為身分
    證曾遺失被人冒名開戶，經銀行通知後我才知道等語在卷，
    復有臺灣板橋地方法院八十七年度重簡字第一七四七號民事
    裁定可憑（均詳見本院更(二)審二卷）。至於其餘發票人壬○○、辰○○、辛○○、甲○○四位發票人，辯護人雖曾聲請
    詰問證人甲○○、辰○○以釐清是否曾在銀行開戶，默示授
    權他人簽發使用支票，經本院傳喚未到庭，辯護人於本院審
    判期日當庭捨棄再傳訊兩位證人，另本院前審依職權傳拘證
    人辛○○及壬○○，其中壬○○行蹤不明退回開庭送達證書
    ，辛○○於本院前審曾傳拘無著，本院更審復傳喚無著，雖
    未能接受詢問是否授權他人簽發支票，本院前審曾函查各付
    款銀行，其中發票人壬○○、辛○○名義之支票經本院前審
    函查，支票印文與開戶印鑑相符，另萬泰銀行蘆洲分行，發
    票人庚○○三紙已記載齊全之支票，支票印文與開戶印鑑亦
    相符，有各銀行覆函附本院上訴卷可參，最高法院發回意旨
    謂是否已蓋妥印鑑章，空白授權他人簽發之支票，因各發票
    人未能傳訊查明是否被冒名開戶，依罪疑惟輕，利歸被告之
    原則，本院無從認定是偽造之支票，至於附表三編號四、五
    甲○○、辰○○名義之兩紙支票，經本院前審函調各付款銀
    行之開戶資料，其開戶資料地址與本院函調之戶籍住所相符
    ，甲○○以勝龍商行法定代理人名義與業務之需申請支票存
    款，另辰○○從事餐飲業，開戶時曾存入二百萬元可轉讓之
    定期存單，有開戶資料可稽，依罪疑惟輕，利歸被告之原則
    ，本院亦從寬認定係空白授權簽發之支票。綜上所述，本案
    扣案附表所示之支票雖大多尚未完成發票行為或已填載票面
    記載齊全蓋有印文之發票人辛○○、壬○○、庚○○、甲○○、辰○○名義之支票，雖難以認定是被告偽造之支票，可
    能係經發票人空白授權填寫之支票，另被告已出售予陳萬富
    、寅○○及其他不特定人之支票，其發票人、付款銀行如何
    ，是否全係偽造之支票未經扣案，惟其中發票人癸○○、丑
    ○○、子○○已到庭堅詞否認申請開立支票帳號，並有相關
    判決書可資確認，經本院函調其申請補發身分證之申請資料
    ，尚難認定證人癸○○、子○○、丑○○等人有虛報身分證
    遺失供他人申領支票帳號使用之情事，依本院前審函調附表
    所示尚未完成發票行為之支票，多數發票人印鑑、住址不符
    ，經前審傳喚大多行方不明，依客觀情況證據，足以認定係
    屬遭人冒名開戶之人頭帳號，本件被告二人於警詢及前偵審
    已供稱依購買人頭支票客戶之需要有填寫日期、金額，證人
    陳萬富、寅○○亦證稱被告有填寫票面金額與日期，證人寅
    ○○亦因共同偽造有價證券經法院判處罪刑確定，已詳如前
    述，顯見被告共同偽造有價證券之犯行，堪以認定，被告之
    選任辯護人所辯扣案及被告出售之支票全係經發票人空白授
    權之支票，要屬空言卸責之詞，尚難執為無罪之論據。
  (四)被告戊○○○、卯○○是否有偽造有價證券之犯意聯絡與行
    為分擔之共同偽造有價證券犯行：
    證人張翠芳於本院更一審審理時雖證稱，除了案發當天去戊○○○家向她收死會款，看到被告卯○○外，以前每月去戊○○○家收死會款未看到卯○○，有六、七次等語，證人張
    翠芳既係每月僅去一次戊○○○家收會款，雖未看到卯○○
    ，亦不足證被告卯○○於本案犯罪期間未受僱於被告戊○○○，是其證言尚難採為被告卯○○有利之證據。且被告戊○○○於警詢時已供稱：「．．．另請卯○○幫我忙，有時亦
    接聽電話。．．．」、「客人打電話進來後，由我或卯○○
    接洽客人言明所需之票種後，即約定交易之地點，我再叫己○○或丙○○送到指定地點，一手交一手交貨。」（見刑事
    案件偵查卷第一至六頁），於偵訊時供稱：「（有僱汪、吳
    、鄭幫忙？）是。」、（通常由你及鄭填寫支票？）是。」
    （偵字第三三二六號卷第三六頁）；共同被告丁○○於警詢
    時亦供稱：「卯○○至公司從事接聽客戶電話及填寫出售支
    票之金額、日期交由外務遞送的工作。」（見八十五年九月
    四日警詢筆錄）；共同被告丙○○於警詢時稱：「（警方從
    帶回之嫌犯讓你指認那些係你公司之同事？）經我當場指認
    「林小姐」正是劉月英本人，另一名年輕小姐是卯○○。」
    、「老闆娘「林小姐」（劉月英）與會計「小慧」卯○○負
    責接聽電話，並填寫客戶所需之金額、日期於支票上．．．
    」（見八十五年九月四日警詢筆錄），於偵訊時稱：「（客
    戶何人接洽？）劉月及鄭女。」（偵字第三三二六號卷第三
    四頁）；共同被告己○○於警詢時稱：「我今（四）日中午
    十二時多奉會計小姐（小惠）指示，送支票二張至板橋市大
    漢橋下交易，當場為警方查獲。」、「經我當場指認「林小
    姐」正是劉月英本人，另一年輕小姐是卯○○，另一名男子
    為丁○○。」（見八十五年九月四日警詢筆錄）等語明確。
    況被告卯○○於警詢時亦坦承：我送僱於「林小姐支票借你
    」的老闆劉月英，從事接聽客戶電話及填寫，出售支票之金
    額、日期交由外務遞送的工作。」、「我從八十五年七月上
    旬起開始到該處工作。」、「向我購買支票的客人，都是看
    報紙廣告，看到我們刊登的電話以此電話洽談。」、「我在
    接到客戶的電話後，先詢問對方姓名，再詢問客戶要何種支
    票（正常往來票七千元，有退補紀錄票五千元、拒絕往來票
    二千五百元），客人在決定上述三種之一的支票後，再詢問
    到期日期及約定交貨地點後，交由外務遞送。」（見刑事案
    件偵查卷第十至十一頁），於偵查時坦稱「我幫忙接聽電話
    ，八十五年七月上旬受僱劉月英，一個月三萬，未兼職為專
    職。」、「（如有客戶來電，由你講好時地、金額再由劉派
    外務去？）是。」等語，詳如前述（偵字第三三二六號卷第
    三三頁背面），堪認被告卯○○確有與戊○○○共同偽造有
    價證券之犯意聯絡與行為分擔之犯行無誤。
六、論罪科刑之法律：
  (一)查刑法部分條文業於被告行為後九十四年二月二日公布，九
    十五年七月一日施行，按行為後法律有變更者，適用行為時
    之法律，但行為後之法律有利於行為人者，適用最有利於行
    為人之法律，現行刑法第二條第一項定有明文。此條規定乃
    與刑法第一條罪刑法定主義契合，而貫徹法律禁止溯及既往
    原則，係規範行為後法律變更所生新舊法律比較適用之準據
    法，是刑法第二條本身雖經修正，但其既屬適用法律之準據
    法，本身尚無比較新舊法之問題，應一律適用裁判時之現行
    刑法第二條規定以決定適用之刑罰法律，先予說明。又以本
    次刑法修正之比較新舊法，應就罪刑有關之共犯、未遂犯、
    想像競合犯、牽連犯、連續犯、結合犯，以及累犯加重、自
    首減輕暨其他法定加減原因與加減例等一切情形，綜其全部
    罪刑之結果而為比較，有最高法院九十五年五月二十三日九
    十五年度第八次刑庭會議決議意旨可資參照。查新法業已刪
    除舊法第五十六條連續犯之規定，此刪除雖非犯罪構成要件
    之變更，但顯已影響行為人刑罰之法律效果，自屬法律有變
    更，依新法第二條第一項規定，比較新、舊法結果，仍應適
    用較有利於被告之行為時法律即舊法論以連續犯。
  (二)按被告販賣偽造之有價證券予不特定之人，不特定之人知情
    行使偽造有價證券使人交付財物，以取得「票面」價值之對
    價，如所交付者即係該證券本身之價值，則其詐欺取財仍屬
    行使偽造之行為，固不另成立詐欺罪名，但如以偽造之有價
    證券供作擔保或作為新債清償而借款，則其借款之行為，為
    行使有價證券以外之另一行為，其間有方法結果之牽連關係
    ，應論以詐欺罪之牽連犯。查被告二人對於將偽造完成之支
    票或存款不足之人頭支票，販賣予知情為偽造支票之寅○○
    、陳萬富、莊豐慶等其他不特定之人，對於購買偽造支票或
    人頭支票者，如持以向他人詐欺取財應有在所不惜之不確定
    詐欺犯行，核被告戊○○○、卯○○所為，均係犯刑法第二
    百零一條第一項之偽造有價證券罪及第三百三十九條第一項
    詐欺罪。被告戊○○○、卯○○與年籍不詳自稱「郭偉成」
    及綽號「空益」真實姓名不詳之成年人，對偽造有價證券之
    犯行，互有犯意聯絡、行為分擔；另其販賣偽造支票予寅○○，接續由寅○○填寫票面金額，完成偽造支票，其間互有
    犯意聯絡、行為分擔，為共同正犯；其將偽造之支票交由知
    情之劉榮本販賣予莊豐慶，其對劉榮本行使偽造有價證券之
    行為亦有犯意聯絡、行為分擔；另將偽造之支票或人頭支票
    交由丙○○、己○○、丁○○、李俊杰等人販賣予知情之寅
    ○○、陳萬富等不特定人，對於購買偽造支票或存款不足者
    ，持以行使，對不特定之人詐欺取財行為部分，亦互有不特
    定之犯意聯絡及行為分擔，係共同正犯。檢察官起訴書所犯
    法條已論被告牽連觸犯詐欺罪名，惟起訴事實並未載明詐欺
    之被害人係何人，購買人頭支票者應知情是偽造之支票，並
    非詐欺之被害人，此部分犯罪不能證明，不另為無罪之諭知
    ；而自購買者收受偽造支票或人頭支票之被害人，應為詐欺
    之被害人，起訴事實雖未論及，惟與起訴事實有裁判上一罪
    之關係，本院自得併予審理，附此敘明。被告戊○○○、卯
    ○○二人所為偽造有價證券罪及詐欺罪間，具有方法結果之
    牽連關係，應從一重論以偽造有價證券罪。被告戊○○○、
    卯○○二人偽造印文為偽造有價證券之部分行為，偽造有價
    證券復持以行使，其行使之低度行為為偽造之高度行為所吸
    收，均不另論罪。被告二人多次偽造有價證券，時間緊接，
    犯罪構成要件相同，顯係基於概括犯意而為，應論以連續犯
    一罪，並均加重其刑。
  (三)被告二人事實一(三)之犯行，雖未經檢察官提起公訴，因與起
    訴部分，有連續犯裁判上一罪之關係，為起訴效力所及，亦
    應一併審理。
七、撤銷改判之理由：
  (一)被告二人於八十五年九月四日中午十二時四十分許，由戊○○○再以九千元支票二張予寅○○為警查獲後，復行販賣人
    頭支票予莊豐慶之部分，原審未及審酌，容有未當。
  (二)被告二人販賣上開人頭支票，係未經支票開戶人之授權而填
    載並製作完成發票行為，該人頭支票買受人以低於票面金額
    購買，亦明知該支票無法兌現，因此，並未因此陷於錯誤，
    原判決認被告另牽連犯有刑法第三百三十九條第一項之詐欺
    罪，尚有未洽。
  (三)本件警方扣案之一批現金新台幣二十三萬五千二百元之中，
    有八萬元係被告戊○○○向他人收取之會錢，其餘始為其販
    賣上開支票所得，業據被告戊○○○於警訊時供承明白（參
    警訊卷第一頁反面），原審將上開扣案之現金全部諭知沒收
    ，於法不合。
  (四)原審未區別扣案證物是否屬於供被告犯罪之物，就附表四所
    示之物全部諭知沒收，亦有未當。
  (五)被告二人上訴意旨以原審量刑過重，否認犯罪，執此指摘原
    判決不當，雖無理由，惟原判決既有上開可議之處，自應由
    本院將被告戊○○○、卯○○部分予以撤銷改判。
八、量刑審酌之理由：
  (一)爰審酌被告戊○○○貪圖不法暴利，販賣人頭支票及偽造之
    支票，嚴重危害社會交易信用，擾亂國家金融秩序，所得不
    法利益達一百餘萬元（見警詢筆錄），犯後雖一度坦承犯行
    ，惟審判中一再飾詞否認犯罪，犯罪後態度不良等一切情狀
    ，量處如主文第二項所示之刑，以示懲儆。
  (二)另被告卯○○因結識戊○○○之子李俊杰，基於男女朋友情
    誼，於交往期間因探視男友，為李俊杰之母戊○○○幫忙接
    聽電話，涉世未深而觸犯刑章，犯罪後能坦承自白供明犯罪
    在案，其嗣後與男友李俊杰結婚，因本案而離異，其涉案情
    節顯有可堪憫恕之處，如論處法定刑罰，稍嫌過重，爰依刑
    法第五十九條減輕量處如主文第三項所示之刑，末查被告卯
    ○○與李俊杰離婚後獨立撫養一名幼女，經此次偵審程序及
    科刑判決之教訓後，應已足收警惕之效，信無再犯之虞，本
    院認前開對其所宣告之刑，以暫不執行為適當，爰依法諭知
    緩刑五年，以啟自新，並昭矜恤之意。
九、沒收：
  (一)如附表一編號一、三、附表二編號七之偽造支票，既經被告
    完成發票行為，自應依刑法第二百零五條規定宣告沒收。
  (二)扣案之現金總計二十三萬五千二百元，除其中八萬元係被告
    戊○○○向他人收取之會錢，業據被告戊○○○於警訊時供
    承明白，已如前述，應予扣除，其餘之十五萬五千二百元，
    為被告犯罪所得之財物，應依刑法第38條第1項第3款規定沒
    收。
  (三)至其餘支票（附表一編號二、附表二編號一、編號八至編號
    十八、附表三編號三至編號十九之支票）、附表四編號一至
    六、八、十二至十五、二十二至二十四、二十八、二十九、
    三十之印章（戊○○○印章六枚、丁○○二枚除外）等物均
    係被告所有，供犯罪所用之物，此經被告戊○○○供明在卷
    ，爰依刑法第38條第1項第2款規定併予宣告沒收。
  (四)另扣案之如附表四編號七、九至十一為被告戊○○○以及其
    子李俊杰、其夫丁○○所開設帳戶之存摺，另編號十六為戊○○○帳戶之代收票據憑摺，編號十七、十八之估價單，編
    號十九、二十為電話費收據，編號二十一號支票存款簿，編
    號二十五之記事本、編號二十六之便條紙，編號二十七之授
    權書，另編號三十之中有戊○○○印章六枚、丁○○二枚，
    均無法證明係供被告犯罪所用之物，爰不另為沒收之諭知。
    另被告於上開時地販賣上開人頭支票予莊豐慶之對價七千元
    ，因並未由莊豐慶交付予被告，該七千元尚非被告因犯罪所
    得之物，亦不另為沒收之諭知，附此敘明。
十、適用法條：
  (一)程序法方面：刑事訴訟法第369條第1項前段、第364條、第2
    99條第1項前段。
  (二)實體法方面：刑法第28條、第55條、第56條 (修正前)、第
    201 條第1項、第339條第1項、第205條、第59條、第38條第
    1項第2款、第3款、第74條1款，刑法施行法第1條之1。
本案經檢察官陳維練到庭執行職務。
中　　華　　民　　國　　96　　年　　10　　月　　23　　日
　　　　　　　　　刑事第九庭審判長法　官  劉景星
  　　　　　　　　　　　　　　　　法  官  周盈文
        　　　　　　　　　　　　　法  官  吳啟民
以上正本證明與原本無異。
如不服本判決，應於收受送達後十日內向本院提出上訴書狀，其
未敘述上訴之理由者並得於提起上訴後十日內向本院補提理由書
（均須按他造當事人之人數附繕本）。
                                  書記官  江采廷
中　　華　　民　　國　　96　　年　　10　　月　　24　　日
附錄：本案論罪科刑法條全文
中華民國刑法第201條第1項
意圖供行使之用，而偽造、變造公債票、公司股票或其他有價證
券者，處3年以上10年以下有期徒刑，得併科3千元以下罰金。
行使偽造、變造之公債票、公司股票或其他有價證券，或意圖供
行使之用，而收集或交付於人者，處1年以上7年以下有期徒刑，
得併科3千元以下罰金。
中華民國刑法第339條
意圖為自己或第三人不法之所有，以詐術使人將本人或第三人之
物交付者，處五年以下有期徒刑、拘役或科或併科一千元以下罰
金。
以前項方法得財產上不法之利益或使第三人得之者，亦同。
前二項之未遂犯罰之。
